最高法院民事判決　　　　　　　　　　　　　　　　八十八年度台上字第八三六號
　　上　訴　人　丙○○○
　　　　　　　　甲 ○ ○
　　　　　　　　乙 ○ ○
　　　　　　　　丁 ○ ○
　　　　　　　　戊 ○ ○
　　　　　　　　庚 ○ ○
　　　　　　　　辛 ○ ○
　　被 上訴 人　己 ○ ○
　　訴訟代理人　林 永 頌律師
　　　　　　　　施 淑 貞律師
右當事人間請求塗銷所有權移轉登記事件，上訴人對於中華民國八十七年四月二十日
台灣高等法院第二審判決（八十六年度上字第一三五二號），提起上訴，本院判決如
左：
    主  文
原判決廢棄，發回台灣高等法院。
    理  由
本件以遺產分割繼承登記為無效而請求塗銷所有權移轉登記部分，其訴訟標的對於共
同訴訟之全體繼承人必須合一確定。上訴人丙○○○以次五人合法提起之第三審上訴
，依民事訴訟法第五十六條第一項第一款規定，其效力應及於同造當事人庚○○、辛
○○等二人，爰將之併列為上訴人，先予明。
次查，被上訴人起訴主張：已故周郭玉於民國五十九年一月十一日死亡後所遺坐落桃
園縣蘆竹鄉○○段四○八－一、二七九－一、三○九－六、三一三－九、三一三－二
、三一五－一、四○七－一、四○七－二號等八筆土地（下稱系爭土地）之應有部分
，原係其子女周昭賢、林周雪嬌共同繼承，因該二人未經辦理繼承登記即分別於七十
六年十二月三日、六十四年七月七日死亡，系爭土地自應由該二人之繼承人即兩造及
訴外人林瑞國、林美珠、林美吟等計十一人，共同繼承為公同共有。其中被上訴人及
林瑞國、林美珠、林美吟等四人於七十七年十二月二十八日所立倒填日期為六十四年
八月七日之「繼承權拋棄書」表示拋棄對林周雪嬌遺產之繼承權，依法既不生效力，
上訴人間據該拋棄書於七十八年九月二十二日簽訂「遺產分割協議書」，憑以分割周
郭玉所遺之系爭八筆土地，並辦理分割繼承登記及以一部分土地為買賣標的之所有權
移轉登記，顯均未經全體公同共有人之同意，亦應歸於無效。伊為系爭土地公同共有
人之一，已得上訴人以外之其他公同共有人即上開林瑞國等三人之同意，基於所有權
、侵權行為及不當得利之法律關係，自得對上訴人為請求等情，求為命上訴人就系爭
土地所為所有權移轉登記及繼承登記各如第一審判決主文第一項至第十項所示均予塗
銷之判決。
上訴人丙○○○以次五人則以：被上訴人及林瑞國等人先出具對林周雪嬌遺產之繼承
權拋棄書並收受伊交付之款項，顯已同意或追認七十八年九月二十二日之遺產分割協
議等語，資為抗辯。
上訴人辛○○以：伊曾簽具繼承權拋棄書並與被上訴人等兄弟姐妹共同收受丙○○○
交付新台幣二十萬元等語置辯。（另上訴人庚○○未作何聲明或答辯。又上訴人庚○
○、辛○○二人分別係被上訴人之生父及胞弟）。
原審維持第一審所為被上訴人勝訴之判決，駁回上訴人之上訴，無非以：被上訴人及
訴外人林瑞國、林美珠、林美吟等人係於七十七年十二月二十八日始簽具倒填日期為
六十四年八月七日之繼承權拋棄書，表示拋棄對林周雪嬌遺產之繼承權，而林周雪嬌
早已於六十四年七月七日死亡，可見被上訴人等之拋棄繼承係於知悉繼承時起逾二個
月後所為，依民法第一千一百七十四條第二項規定及最高法院二十三年上字第二六八
三號判例，該拋棄繼承之行為，應屬無效。被上訴人及林瑞國等人，自仍屬林周雪嬌
所繼承周郭玉遺產之繼承人，而為系爭土地之公同共有人。且渠等出具之繼承權拋棄
書上僅記載拋棄對林周雪嬌之繼承權，亦難認有事前同意或事後承認上訴人之處分系
爭土地。上訴人辯稱：被上訴人簽立繼承權拋棄書，係事前同意及事後承認其他共有
人處分遺產云云，為不足採。是上訴人於七十八年十二月間持以辦理系爭土地繼承登
記之「遺產分割協議書」，經查既未經被上訴人及訴外人林瑞國等公同共有人之參與
及同意，依民法第八百二十三條第二項、修正前土地登記規則第二十九條第二項規定
及最高法院六十九年台上字第一一六六號判例意旨，該分割遺產協議及就系爭土地所
為分別共有之繼承登記，即均屬無效，應回復至七十八年前系爭土地未辦理繼承登記
之原狀。上訴人丙○○○為周郭玉所遺系爭土地之繼承人之一，非屬土地法第四十三
條規定所保護之第三人，其於上訴人庚○○、辛○○辦妥系爭土地中之四○八－一號
一筆之無效繼承登記後，再以買賣為原因繼受該土地，難認係信賴登記所為之新登記
，應不受土地法第四十三條規定之保護。從而，被上訴人本於系爭土地之公同共有人
地位，依民法第七百六十七條規定，請求上訴人各將系爭土地所為之繼承登記及所有
權移轉登記予以塗銷，自無不合，應予准許等詞，為其判斷之基礎。
查無效之法律行為，若具備他法律行為之要件，並因其情形，可認當事人若知其無效
，即欲為他法律行為者，其他法律行為，仍為有效，民法第一百十二條定有明文。本
件被上訴人及其兄弟姐妹林瑞國等人在其被繼承人林周雪嬌於六十四年七月七日死亡
逾十餘年後，始於七十七年十二月二十八日簽具倒填日期為六十四年八月七日之繼承
權拋棄書，其拋棄繼承之行為，應屬無效，固為原審所認定，惟該拋棄書既在繼承事
實早已發生，被上訴人及林瑞國等人經繼承取得系爭土地公同共有權十餘年後所出具
，且上訴人丙○○○以次五人辯稱：被上訴人及林瑞國等人除立具繼承權拋棄書外，
尚交付戶籍謄本及印鑑證明等件，並收受丙○○○等人付與之款項云云，似為被上訴
人所不否認（見：原審卷八四頁），倘被上訴人及林瑞國等人之交付印鑑證明及收受
款項，皆係針對系爭土地所為，則其所立之繼承權拋棄書縱不生拋棄繼承之效力，然
揆其真意，是否非為拋棄因繼承所取得系爭土地之權利或以之贈與或出賣予其他繼承
人之意思表示﹖殊非無疑。苟該拋棄書已具備上述拋棄系爭土地權利或以之贈與或出
賣予其他繼承人之要件，衡之首揭說明，即難認不生各該法律行為之效力。原審未遑
進一步詳加勾稽研求，遽為上訴人敗訴之判決，尚嫌速斷。上訴論旨指摘原判決不當
，聲明廢棄，非無理由。
據上論結，本件上訴為有理由，依民事訴訟法第四百七十七條第一項、第四百七十八
條第一項，判決如主文。
中      華      民      國    八十八    年      四      月    二十二    日
                              最高法院民事第七庭
                                  審判長法官  朱  錦  娟
                                        法官  蘇  茂  秋
                                        法官  蘇  達  志
                                        法官  顏  南  全
                                        法官  葉  賽  鶯
      右正本證明與原本無異
                                              書  記  官
中      華      民      國    八十八    年      五      月      七      日
